【裁判字號】    95,訴,1923
【裁判日期】    950731
【裁判案由】    常業詐欺
【裁判全文】
臺灣臺中地方法院刑事判決              95年度訴字第1923號
公  訴  人  臺灣臺中地方法院檢察署檢察官
被      告  乙○○
上列被告因詐欺等案件，經檢察官提起公訴（九十五年度偵字第
二六八九、二九八四號），嗣經本院合議庭裁定由受命法官獨任
行簡式審判程序，本院判決如下：
    主    文
乙○○連續幫助連續意圖為自己不法之所有，以詐術使人將本人
之物交付，處有期徒刑月，如易科罰金，以佰元折算壹日。
    犯罪事實
一、乙○○基於連續提供存款帳戶及提款卡予不法之犯罪集團作
    為犯罪及提領贓款之用之幫助詐欺取財不確定故意，於民國
    九十四年四月二十七日至台新國際商業銀行太平分行開設帳
    號00000000000000000號帳戶後，約於同
    年月二十九日，將該帳戶之存摺、提款卡及密碼，以新臺幣
    （下同）一千元之價格出售予位於桃園縣姓名年籍不詳之某
    成年男子，並以快遞之方式將前開帳戶資料寄送予該男子所
    屬之詐欺集團使用；復於九十四年五月十二日至臺灣土地銀
    行太平分行開設帳號000000000000000號帳
    戶後，約於同年月十四日，將該帳戶之存摺、提款卡及密碼
    ，以一千五百元之價格出售予前揭位於桃園縣姓名年籍不詳
    之某成年男子，並以快遞之方式將前開帳戶資料寄送予該男
    子所屬詐欺集團使用，以幫助該集團遂行詐欺取財犯行。嗣
    該詐欺集團，基於意圖為自己不法所有之概括犯意，施用詐
    術於網路刊登援交之詐騙訊息，先後使甲○○於九十四年五
    月二十七日陷於錯誤，以自動櫃員機轉帳之方式，接續於同
    日十八時五十四分許匯款一萬二千元、同年十九時五十九分
    許匯款二萬四千元至乙○○前揭台新國際商業銀行太平分行
    帳戶內；李昱緯於九十四年五月二十八日陷於錯誤，於同日
    下午十八時許，匯款六萬一千二百三十四元（起訴書誤載為
    六萬一千二百五十一元）至乙○○前揭臺灣土地銀行太平分
    行帳戶，該等匯入之金錢旋即遭詐欺集團人員提領，甲○○
    、李昱緯始知受騙，經報警處理而查獲上情。
二、案經臺中縣警察局霧峰分局及新竹市警察局第三分局報請臺
    灣臺中地方法院檢察署檢察官偵查起訴。
    理    由
一、訊據被告乙○○對於前揭事實坦承不諱，被害人甲○○、李
    昱緯遭詐騙之情節並據其二人於警詢時指述甚詳，復有被害
    人甲○○前揭以自動櫃員機轉帳之方式匯款之自動櫃員機交
    易明細表二張、被告前揭台新國際商業銀行太平分行客戶基
    本資料暨交易明細，臺灣土地銀行太平分行之原始開戶資料
    、往來明細、存款印鑑卡及警示帳戶分戶明細表在卷可憑，
    事證明確，被告犯行堪以認定。
二、被告行為後，刑法業於九十四年一月七日修正，同年二月二
    日公布，於九十五年七月一日施行。按行為後法律有變更者
    ，適用行為時之法律，但行為後之法律有利於行為人者，適
    用最有利於行為人之法律，修正後即現行刑法第二條第一項
    定有明文，又按比較新舊法，應就罪刑有關之共犯、未遂犯
    、想像競合犯、牽連犯、連續犯、結合犯，以及累犯加重、
    自首減輕暨其他法定加減原因（如身分加減）與加減例等一
    切情形，綜其全部罪刑之結果而為比較，此有最高法院九十
    五年五月二十三日第八次刑庭會議決議第一、（四）則可資
    參照：
（一）刑法第五十六條連續犯之規定已於此次修正時刪除，被告
      前揭施用海洛因之犯行在前開法律修正公布前，其行為後
      之新法將連續犯之規定刪除，此刪除雖非犯罪構成要件之
      變更，但顯已影響行為人刑罰之法律效果，自屬法律有變
      更，依新法第二條第一項之規定，比較新、舊法結果，仍
      應適用較有利於被告之行為時法律即舊法論以連續犯（最
      高法院九十五年第八次刑事庭會議決議參照）。
（二）刑法第三十條於此次修正時將舊法「幫助他人犯罪」修正
      為「幫助他人實行犯罪行為」；將法條中「從犯」之用語
      修正為「幫助犯」，屬於行為可罰性要件之變更，比較修
      正前後規定結果，修正後之規定並無較有利於被告之情形
      ，依刑法第二條第一項前段之規定，應適用行為時之法律
      即修正前刑法第三十條第一項前段及第二項之規定論處。
（三）修正後刑法第三十三條第五款規定「罰金：新臺幣一千元
      以上，以百元計算之」，與修正前刑法第三十三條第五款
      規定「罰金：一元以上」不同。比較新舊法結果，以舊法
      較有利於被告，故依刑法第二條第一項前段規定，本案關
      於刑法第三百三十九條第一項之法定刑罰金部分，自應適
      用行為時之法律即修正前刑法第三十三條第五款規定決定
      其罰金部分之法定刑。
（四）被告行為後，刑法施行法已於九十五年六月十四日增訂公
      布第一條之一，規定：「中華民國九十四年一月七日刑法
      修正施行後，刑法分則編所定罰金之貨幣單位為新臺幣。
      九十四年一月七日刑法修正時，刑法分則編未修正之條文
      定有罰金者，自九十四年一月七日刑法修正施行後，就其
      所定數額提高為三十倍。但七十二年六月二十六日至九十
      四年一月七日新增或修正之條文，就其所定數額提高為三
      倍。」，是就現行刑法中，有關於罰金刑處罰之規定，即
      有就新舊法比較之必要。本件被告所犯幫助刑法第三百三
      十九條第一項詐欺取財罪之法定刑有罰金刑（銀元一千元
      以下），且為刑法分則編未修正之條文而定有罰金刑者；
      於刑法施行法第一條之一修正增訂前，其貨幣單位為銀元
      ，罰金刑之提高標準應適用罰金罰鍰提高標準條例第一條
      之規定「依法律應處罰金、罰鍰者，就其原定數額得提高
      為二倍至十倍」。再依現行法規所定貨幣單位折算新臺幣
      條例第二條規定：「現行法規所定金額之貨幣單位為圓、
      銀元或元者，以新臺幣元之三倍折算之」，換算為新臺幣
      ，則刑法第三百三十九條第一項法定刑罰金刑部分，應為
      罰金新臺幣三萬元以下。如適用前揭新增訂刑法施行法第
      一條之一之規定提高三十倍，亦為新臺幣三萬元以下。是
      其關於法定刑為罰金部分之提高標準，新舊法均無不利之
      情形，依刑法第二條第一項前段規定，本案關於刑法第三
      百三十九條第一項之法定刑罰金提高標準部分，自應適用
      行為時之法律即罰金罰鍰提高標準條例第一條。
（五）被告行為後，罰金罰鍰提高標準條例第二條業已刪除，而
      刑法第四十一條第一項前段關於易科罰金之折算標準已由
      舊法之銀元一百元、二百元、三百元修正為新臺幣一千元
      、二千元、三千元，因屬科刑規範事項之變更，其折算標
      準為裁判時所應諭知，自有就新舊法規定比較之必要，經
      比較新舊法結果，以被告行為時之舊法較為有利於被告，
      是依刑法第二條第一項前段之規定，應適用被告行為時之
      舊法即依修正前刑法第四十一條第一項前段、刪除前罰金
      罰鍰提高標準條例第二條之規定，諭知以銀元三百元折算
      一日為易科罰金之折算標準。
（六）綜合上述各條文修正前、後之比較，揆諸前揭最高法院決
      議及修正後刑法第二條第一項規定之「從舊從輕」原則，
      本案應適用被告行為時之法律，即修正前刑法之相關規定
      及修正刪除前罰金罰鍰提高標準條例第二條之規定，予以
      論處。
三、按連續幫助與幫助連續為不同之犯罪態樣，如基於概括犯意
    ，多次幫助他人犯罪，為連續幫助，該幫助者有多次犯罪行
    為；如以一幫助行為，幫助他人連續犯罪，則為幫助連續，
    就幫助犯而言，僅有一次犯罪行為；如幫助者以多次幫助行
    為幫助他人連續犯罪，則為連續幫助連續，該幫助犯及被幫
    助之正犯，均有多次之犯罪行為。查位於桃園縣姓名年籍不
    詳之某成年男子所屬詐欺集團，基於意圖為自己不法所有之
    概括犯意，先後以同一方法對被害人甲○○、李昱緯詐欺取
    財，使其二人先後陷於錯誤，因而交付本人之財物，係犯刑
    法第三百三十九條第一項之連續詐欺取財罪，而被告先後提
    供其上開台新商業銀行太平分行、臺灣土地銀行太平分帳戶
    予該成男子所屬欺集團成員詐欺取財，係基於幫助他人詐欺
    取財之不確定故意，且所為屬詐欺取財罪構成要件以外之行
    為，核被告所為，係犯修正前刑法第三十條第一項前段、刑
    法第三百三十九條第一項之詐欺取財罪之幫助犯。公訴人認
    被告所為，係犯刑法第三十條第一項、第三百四十條之常業
    詐欺取財罪之幫助犯，惟幫助犯係從屬於正犯而成立，並無
    獨立性，故幫助犯對正犯之犯罪事實，須具有共同認識而加
    以助力，始能成立，故其所負之責任，亦應與正犯有同一認
    識之事實為限，若正犯所犯之事實，超過幫助者共同認識之
    範圍時，則幫助者事先既不知情，自不應令其負責。本件被
    告雖前後出售前開二本存摺、帳號等予該男子所屬詐騙集團
    ，而有被害人甲○○、李昱緯二人受騙，惟並無證據足資證
    明該被幫助之正犯係以詐欺為業、恃以為生，而為被告於出
    售帳戶時所明知或預見，公訴人認被告應成立常業詐欺取財
    罪之幫助犯，揆諸前開說明，尚有未洽，惟起訴之基本事實
    相同，爰變更起訴之法條。被告先後二次幫助詐欺取財犯行
    ，時間緊接，觸犯構成犯罪要件相同之罪名，顯係基於概括
    之犯意反覆為之，為連續犯，應依修正前刑法第五十六條之
    規定論以一罪，並加重其刑。被告幫助前揭某姓名年籍不詳
    之成年男子所屬詐欺集團犯詐欺取財罪，為幫助犯，依修正
    前刑法第三十條第二項之規定減輕其刑，並先加重其刑後再
    減輕之。爰審酌被告犯罪之動機係因經濟情況不佳，一時貪
    圖小利所致，犯罪手段尚屬平和，雖未實際參與詐欺取財犯
    行，惟其行為使詐欺者得以隱匿真實身分，減少遭查獲之風
    險，有助長犯罪之虞，被害人甲○○、李昱緯因被告之幫助
    詐欺犯行，分別遭詐騙三萬六千元、六萬一千二百三十四元
    ，其等所受損害非鉅，被告犯罪所得不多，犯後坦承所犯、
    態度良好等一切情狀，量處如主文所示之刑，並諭知易科罰
    金之折算標準。
三、公訴意旨另以：被告基於連續提供存款帳戶及提款卡予不法
    之犯罪集團作為犯罪及提領贓款之用的幫助犯意，提供前揭
    帳戶予不詳之常業詐欺集團使用，以幫助該集團遂行掩飾或
    隱匿因重大犯罪所得財物或財產上利益之犯行，致被害人甲
    ○○、李昱緯遭詐欺取財得逞，因認被告前開所為，亦犯洗
    錢防制法第二條第二款之掩飾他人因重大犯罪所得財物，應
    依同法第九條第一項之規定處斷等語。按洗錢防制法所稱洗
    錢，係指掩飾或隱匿因自己重大犯罪所得財物或財產上利
    益者。掩飾、收受、搬運、寄藏、故買或牙保他人因重大
    犯罪所得財物或財產上利益者，該法第二條定有明文。同法
    第九條第一、二項則分別就犯第二條第一、二款之罪者，予
    以處罰。準此，上開條文所規定之洗錢行為，並無公訴人所
    指隱匿「他人」犯罪所得之情形。依上開條文之規定，所謂
    洗錢行為必係對於自己或他人完成重大犯罪（所謂重大犯罪
    ，洗錢防制法第三條訂有明文可資參照）行為後，對於自己
    或他人因重大犯罪所得財物或財產上利益另為掩飾或隱匿等
    行為方屬之，若行為本身即係洗錢防制法第三條所稱重大犯
    罪之取得財物之犯罪方法或手段，此等行為即為該條所稱重
    大犯罪行為之一部分，並非行為人因為該條所稱重大犯罪行
    為並取得犯罪所得財物或財產上利益後，所另為掩飾或隱匿
    犯罪所得財物或財產上利益之行為，自難遽認係洗錢防制法
    所規範之洗錢行為。其次，洗錢防制法之立法目的，係為防
    止洗錢者利用洗錢行為，掩飾其犯罪事實，逃避或妨礙重大
    犯罪之追查或處罰，以阻遏洗錢者享受其重大犯罪所得之財
    物或財產上之利益（該法第一條之立法理由說明參照），其
    所保護之法益，重在「妨礙國家對於重大犯罪之訴追及處罰
    」，因之是否為洗錢行為，自應就犯罪全部過程加以觀察，
    包括有無因而使重大犯罪所得之財物或財產上利益之性質、
    來源、所在地、所有權或其他權利改變，因而妨礙重大犯罪
    之追查或處罰，或有無阻撓或危及對重大犯罪所得之財物或
    財產上利益來源追查或處罰之行為在內，從而洗錢行為在手
    段上必須有利用不知情之合法管道（如金融機關）或其他足
    使所得財物或利益之來源合法化，或改變該財物或利益之本
    質，以避免追訴處罰之掩飾、藏匿犯特定重大犯罪所得財產
    或利益之行為始可，若非先有犯罪所得或利益，再加以掩飾
    或隱匿，而係取得犯罪所得或利益之犯罪手段，或未合法化
    犯罪所得或利益之來源，而能一目了然來源之不法性，即非
    洗錢防制法所規範之對象。準此，就出售人頭帳戶予詐騙集
    團做為被害人因受詐騙而陷於錯誤後，將金錢匯入之標的，
    以幫助詐騙集團遂行常業詐欺之行為，其帳戶之提供亦僅得
    認係詐欺取財犯行之方法或手段之幫助行為，尚非洗錢防制
    法第三條所稱重大犯罪行為完成並取得犯罪所得財物或財產
    上利益後，再另為掩飾、收受、搬運、寄藏、故買或牙保他
    人因重大犯罪所得財物或財產上利益之行為，是亦難認係洗
    錢防制法第二條所規定之洗錢行為。經查，本案前揭姓名年
    籍不詳成年男子所屬之詐欺集團，係利用被告所提供之人頭
    帳戶，使被害人將受騙款項直接匯入該帳戶，該男子等人等
    人要求被害人將金錢匯入其所指示之人頭帳戶之行為，本即
    係該詐欺集團為實施其等詐欺行為之犯罪手段，並非於取得
    財物後另為掩飾、隱匿其等詐欺所得之行為，揆諸前開說明
    ，自與洗錢防制法第二條規定之洗錢行為構成要件有間。此
    外復查無其他積極證據足資證明被告涉有公訴意旨所稱洗錢
    防制法之犯行，此部分依法原應諭知無罪，惟公訴人認被告
    涉犯洗錢防制法部分與前述論罪科刑之幫助詐欺取財部分有
    想像競合犯之裁判上一罪關係，爰不另為無罪之諭知，併予
    敘明。
據上論斷，應依刑事訴訟法第二百七十三條之一第一項、第二百
九十九條第一項前段、第三百條，刑法第二條第一項、（修正前
）第五十六條、第三百三十九條第一項、（修正前）第三十條第
一項前段、第二項、（修正前）第三十三條第五項、第四十一條
第一項前段，罰金罰鍰提高標準條例第一條前段、（修正刪除前
）第二條，判決如主文。
本案經檢察官丙○○到庭執行職務。
中    華    民    國    95    年    7     月    31    日
                  刑事第十四庭  法  官  黃渙文
右正本證明與原本無異。
如不服本判決，應於送達後十日內向本院提出上訴狀（須附繕本
），上訴於臺灣高等法院臺中分院。
                                書記官  紀俊源
中    華    民    國    95    年    7     月    31    日
附錄本案論罪科刑法條全文
刑法第三十條：
幫助他人犯罪者，為從犯。雖他人不知幫助之情者，亦同。
從犯之處罰，得按正犯之刑減輕之。
中華民國刑法第三百三十九條第一項：
意圖為自己或第三人不法之所有，以詐術使人將本人或第三人之
物交付者，處五年以下有期徒刑、拘役或科或併科一千元以下罰
金。


司法院資訊處製作；財團法人民間司法改革基金會備份。
